【裁判字號】    98,建,76
【裁判日期】    990910
【裁判案由】    給付工程款
【裁判全文】
臺灣臺中地方法院民事判決  98年度建字第76號
原      告  富鈺鋼鐵工程有限公司
法定代理人  戊○○
訴訟代理人  黃進祥律師
            江順雄律師
            黃建雄律師
被      告  日興營造有限公司
法定代理人  丁○○
訴訟代理人  高進棖律師
複 代理 人  乙○○
上當事人間請求給付工程款事件，本院於民國99年8月11日言詞
辯論終結，判決如下：
    主      文
被告應給付原告新臺幣壹佰柒拾柒萬伍仟柒佰玖拾貳元，及自民
國九十八年六月十一日起至清償日止，按週年利率百分之五計算
之利息。
原告其餘之訴駁回。
訴訟費用由被告負擔百分之八十五，餘由原告負擔。
本判決原告勝訴部分，於原告以新臺幣伍拾玖萬壹仟玖佰參拾元
供擔保後，得假執行；但被告如以新臺幣壹佰柒拾柒萬伍仟柒佰
玖拾貳元為原告預供擔保後，得免為假執行。
原告其餘假執行之聲請駁回。
    事實及理由
壹、程序方面：
一、當事人得以合意定第一審管轄法院，但以關於由一定法律關
    係而生之訴訟為限，前項合意，應以文書證之，民事訴訟法
    第24條定有明文。本件兩造就原告承包被告與訴外人交通部
    公路總局西部濱海公路中區工程處第三工務段（下稱公路總
    局）之「西濱快速道路（台61線）梧棲路段上下匝道新建工
    程」之工程款爭議，於工程契約書第9條約定，如因契約涉
    訟，雙方同意以臺灣臺中地方法院為第一審管轄法院，揆諸
    上揭說明，本院自為有管轄權之法院，合先敘明。
二、按訴狀送達後，原告不得將原訴變更或追加，但擴張或減縮
    應受判決事項之聲明、請求之基礎事實同一者，不在此限，
    且被告於訴之變更或追加無異議，而為本案之言詞辯論者，
    視為同意變更或追加，民事訴訟法第255條第1項第2、3款、
    第2項定有明文。本件原告提起本訴原聲明請求：「被告應
    給付原告新臺幣（下同）3,609,253元及自起訴狀繕本送達
    之翌日起至清償日止，按週年利率5%計算之利息」；於民國
    99年3月3日以民事準備五狀減縮請求金額為3,600,217元；
    於99年3月24日以民事準備六狀減縮請求金額為2,072,076元
    ；嗣於99年4月28日以民事準備七狀減縮請求金額為2,067,7
    15元（利息起算日及利率均不變），核屬減縮應受判決事項
    之聲明，且被告對於上開訴之變更或追加無異議，而為本案
    之言詞辯論者，視為同意變更或追加，依前開說明，應予准
    許。
貳、實體方面：
一、原告主張：
(一)原告向被告承攬「西濱快速道路（台61線）梧棲路段上下匝
    道新建工程」，兩造並於97年7月19日簽訂工程契約書（下
    稱系爭契約），約定原告施作鋼板樁打拔及水平支撐工程（
    下稱系爭工程）。系爭工程現已完工交付被告，施工日期及
    施工數量，有被告公司人員簽名確認之簽收單據可稽，應付
    工程款金額為6,246,774元【含鋼板樁（9M、13M、6M）及
    H型鋼（水平支撐）打設及拔除4,386,786元、鋼板樁（9M
    、13M、6M）逾期租金904,860元、接樁（PR2A3及PR2D5）
    橋墩：打設及拔除金額555,000元及逾期租金66,096元、D
    匝鋼筋焊接7,200元、A匝二次施工震動機連人員之租金30
    ,000元、租鋼板樁9M送審之租金14,112元、鐵板租金13
    6,720元、運費：鋼板樁震動機之運費8趟48,000元、A 匝
    二次施工震動機之運費1趟6,000元、租鋼板樁送審之運費1
    趟3,000元及租鐵板之運費3趟12,000元、鐵板遺失賠償80
    ,000元】，除與外加計5%營業稅後，合計應付金額為6,
    557,901元，有原告之請款單及發票可稽。而被告於起訴前
    已給付2,961,925元，訴訟中再給付1,528,141元，合計已給
    付4,490,066元，扣除120元匯款手續費由原告吸收，被告尚
    欠之工程款金額為2,067,715元，有原告依據上開資料製作
    之「請求給付工程款金額明細表」可稽。
(二)被告主張「簽收單」僅能證明有進出工地之事實，尚不能證
    明實際施作之數量，且原告應依公路總局核准之施作圖施工
    ，故應以公路總局核算之數量計價，系爭工程尚未完工驗收
    ，對原告主張之施作數量及金額有所爭執云云，惟被告係與
    原告簽訂工程契約書，請原告施作鋼板椿打拔及租用鋼板椿
    ，雖被告之所以請原告施作，係因其承包公路總局之工程所
    需，但兩造間關於彼此合約之爭議，即應以兩造所簽訂之工
    程契約書為斷，與被告承包公路總局工程是否業經完工驗收
    、結算之數量及金額多少無關，應以系爭工程實際施作之數
    量及單價計算工程款。況且原告施作鋼板椿打拔及被告承租
    鋼板樁之數量，均經被告現場工作人員簽收確認，「簽收單
    」上有「施作項目」、「施作日期」、「完成數量」、「施
    作人員」等記載，自足以證明實際施作之數量，原告並據被
    告簽收之數量及兩造間工程契約書所載金額之計算方式，製
    作請款單並開立發票向被告請款。因此，除非被告否認簽收
    單及原告請款單之計價，否則被告以公路總局尚未完工驗收
    及驗收之數量與原告提出之資料不符為由拒不付款，並無理
    由。
(三)被告辯稱關於鋼板樁及H型鋼（水平支撐）打拔之數量，原
    告應依工程契約書約定之數量施作，不得擅自增減，故應以
    公路總局核算之數量為準，被告現場人員雖有簽署簽收單，
    但僅能確認有上開數量之事實，不代表被告公司有同意云云
    。惟查：
  1.工程契約書上雖載有「數量」，惟系爭契約第7條約定「以
    上為預估量，依實作數量計價。」第3條約定「乙方（即原
    告）須依…甲方（即被告）現場指示施作」，第4條另約定
    「放樣…由甲方（即被告)負責」，足見契約書所載之數量
    僅係「預估量」，原告應依被告現場人員所放樣指示施工之
    地點施作，實際施作之數量均經被告現場人員之簽名確認，
    原告並未擅自增減施作之數量，則依系爭契約約定，被告自
    應依該實作之數量計價給付原告工程款。
  2.又被告之代表人並未在工地現場，現場之作業實際上係委由
    被告現場人員負責，故被告現場人員為其代理人，而簽收單
    係被告現場人員確認材料進入工地或工程完成的簽名，被告
    自應負責。若被告否認其現場人員為其代理人，然被告既委
    由其現場人員指示原告施工，則依民法第169條本文規定，
    被告亦應負表見代理之責。若被告否認其現場人員有權簽名
    確認原告施作之數量，則被告自應證明有限制其現場人員確
    認原告施作數量之權限並通知原告知悉，否則依民法第107
    條本文「代理權之限制，不得以之對抗善意第三人」之規定
    ，自不得對抗善意之原告。
  3.再簽收單是現場工作人員確認材料進入工地或工程完成的簽
    名，亦經證人甲○○證述明確，至於公路總局與被告間如何
    計算，公路總局為何核給被告之數量與原告實際施作之數量
    不符，均與本件原告之請求無關。證人甲○○既已證明簽收
    單是現場工作人員確認材料進入工地或工程完成的簽名，足
    見原告確實有施作簽收單上所載之數量，被告自應依兩造間
    合約之約定計價方式，給付原告所施作之鋼板樁及H型鋼（
    水平支撐）打設及拔除項目之工程款4,606,125元(加計5%營
    業稅後額)。
(四)被告辯稱「水平支撐拆除」後即得進行「鋼板樁拔除」，可
    為連續作業，鋼板椿遲延拔除之原因係因原告將「水平支撐
    拆除」及「鋼板樁拔除」工程分別發給2個下包施工所致，
    拒絕給付鋼板樁逾期租金950,103元云云。惟查：
  1.被告向公路總局承攬之「橋墩」工程，其施工順序如下：放
    樣、打設「鋼板樁」（作用是擋土）、往下開挖到第一階（
    約1.5公尺深）、架設「水平支撐」（作用是擋側面土壓力
    ）、繼續往下開挖到設計的深度、做橋墩之基礎工程（含打
    除基樁、打PC、綁鋼筋、組模、灌漿、拆模）、回填土至橋
    墩基礎的位置、拆除「水平支撐」、施作「墩柱」工程（含
    綁鋼筋、組模、灌漿、拆模）、回填土到原路面的位置、拔
    除「鋼板樁」。由上可知，拆除「水平支撐」後，無法立刻
    拔除「鋼板樁」，因為「水平支撐」是在做完橋墩基礎工程
    後拆除，接著必須再施作「墩柱」工程，並回填土到原路面
    後，才能做最後的「鋼板樁」拔除工作，「水平支撐」拆除
    與「鋼板樁」之拔除係兩個完全沒有關聯的工項，施作的時
    間點也不同，故被告主張「水平支撐」拆除及「鋼板樁」之
    拔除可為連續作業云云，與事實不符。被告主張依據工程慣
    例，拔除「水平支撐」後即得進行「鋼板樁」之拔除，兩者
    可為連續作業，應舉證此工程慣例存在。
  2.「水平支撐」之拆除，原告並未委由下包施作。至於「鋼板
    樁」之拔除，原告僅有一小部分因工程緊急，委由下包施作
    ，其餘大部分均由原告自行施作。
  3.被告所質疑之PR2A2橋墩之水平支撐於97年11月27日拆除，
    而鋼板樁則於97年11月28日及98年2月18日拔除（97年11月
    26日係拔除PR2A1橋墩之鋼板樁），其原因是因為橋墩為長
    方形有4個面向，2個長向，2個短向，該橋墩兩邊之短向部
    分在橋墩工區之範圍內，且腹地也夠，可作斜坡式，故鋼板
    椿可先行拔除，至於另外兩邊長向部分，因面臨快速道路，
    被告未進行回填，若將該臨路之鋼板樁拔除，恐有造成道路
    坍塌之危險，故公路總局不同意被告拔除，並非原告拖延，
    此所以98年2月18日另有鋼板樁拔除之原因。至於被告另以
    PR2A1、PR2A2、PR2A4等3個橋墩鋼板椿拔除日期均為98年2
    月18日，推論原告拔除鋼板樁之時間係基於自身作業之考量
    云云，惟不同的橋墩，拔除鋼板樁的日期當然可能相同，被
    告之推論欠缺邏輯基礎。
  4.鋼板樁拔除作業係由被告指示原告而施作，兩造既有約定逾
    期租金，則被告基於本身之利益，若鋼板樁已可拔除，自不
    可能不指示原告拔除，而放任原告將鋼板樁留置現場。且鋼
    板樁何時可以拔除，被告必然依照公路總局之指示為之。因
    此，被告主張原告是基於自身作業考量而遲不拔除云云，與
    常情不符。
(五)被告辯稱關於接樁（PR2A3及PR2D5）橋墩的部分，公路總局
    回函並未指稱有變更設計，且原告就PR2A3及PR2D5橋墩13M
    鋼板樁重覆計價，應扣除每公尺4,000元，主張拒付該部分
    工程款582,750元及逾期租金69,400元云云。惟查：
  1.依公路總局98年12月30日濱中三字第0981000405號函檢附之
    「鋼板樁數量統計表」備註欄記載「PR2A3墩柱基礎鋼板樁
    因前期基椿施作未到預定高程，開挖面須再往下，故原打設
    9M鋼板樁計有23.6M需拔除改打設13M鋼板樁，餘14.8M以接
    樁方式再打設（接樁於97年12月8日打設；97年12月10完成
    ）；接樁後之鋼板樁僅以13M鋼板樁計價。」故PR2A3橋墩因
    變更設計，將原打設之9M鋼板樁拔除23.6M，改打設13M鋼板
    樁，餘14.8M改以接樁方式完成；而PR2D5橋墩之其中一面以
    接樁方式施作。原告於變更設計前已施作，且於97年12月4
    日提出報價單向被告報價(打設單價6,000元，拔除單價1,50
    0元，逾期租金每日1支12元)，經被告蓋章確認，依約可向
    被告請款，被告否認公路總局PR2A3、PR2D5橋墩有變更設計
    ，即與事實不符。
  2.原告係依被告現場指示施工，重複施作係因公路總局變更設
    計所致，非可歸責於原告，被告與公路總局如何約定計價，
    與原告無關，原告既然確實有打設及拔除9M鋼板樁，而依上
    開統計表顯示，公路總局有核給被告9M鋼板樁23.6 M，則被
    告自應給付原告打設及拔除9M鋼板樁之工程款。證人甲○○
    亦證述「這2個鋼板樁有3面是排除9米再打設13米，要計2種
    價錢」，足見原打設及拔除之9M鋼板樁應計價給原告。
  3.被告向公路總局申請PR2A3及PR2D5兩個橋墩13M鋼板樁之費
    用，與接樁及切除之費用，但依上開統計表記載，公路總局
    核給被告PR2A3及PR2D5兩個橋墩13M鋼板樁合計76.8M，備註
    欄記載「接樁後之鋼板樁僅以13M鋼板樁計價」等語，表示
    「接樁」部分公路總局並未核給被告，而是以「13M鋼板樁
    」計價給被告，而且比原告實際施作之數量48. 8M多核給
    28M，而因「接樁」亦係以13M鋼板樁施作，因此多出之28M
    金額，即係用以計算給付「接樁」之金額。被告不應因公路
    總局將「接樁」之部分剔除未給，即拒不給付原告。
  4.原證10所示報價單係就PR2A3及PR2D5兩個橋墩之「接樁」部
    分報價，報價日期97年12月4日，而依上開「鋼板樁數量統
    計表」備註欄記載「接樁於97年12月8日打設；97年12月10
    日完成」，兩者並無不符。上開統計表所記載PR2A3橋墩之
    打設日期「97年10月13日」，係原打設9M鋼板樁之日期，並
    非後來施作「接樁」之日期，被告顯然誤將原打設9M鋼板樁
    之日期與後來施作接樁之日期混淆。
  5.至於原證10報價單所載數量打設及拔除各32支，僅係預估量
    ，在備註1.已經說明計價依「實際數量」計算，而原告實際
    施作之「接樁」數量打設及拔除各37支，自應各以37支計價
    。
  6.PR2A3橋墩原來4個面向均打設9M鋼板樁，後來4個面向之9M
    鋼板樁均拔除，其中3個面向改打設13M鋼板樁，另1個面向
    改以接樁，均有簽收單為證。被告稱僅3個面向拔除9M鋼板
    樁，另1個面向並未拔除云云，與事實不符。另PR2 D5橋墩
    則3個面向均打設13M鋼板樁，另1個面向以接樁方式施作，
    並未拔除重作，此為兩造均不爭執。
  7.原證13表二所示13M鋼板樁明細表，係針對以13M鋼板樁施作
    之3個面向所為，表五所示接樁明細表，則係針對以接樁施
    作之另1個面向所為，且參原證10關於13M鋼板樁接樁之報價
    單，報價日期係97年12月4日，而兩造原工程契約簽訂日期
    係97年7月19日，亦可證明接樁所打設之13M鋼板樁，與原工
    程契約所約定打設之13M鋼板樁無關，故原告並未重覆計價
    ，被告主張應扣除已計價之金額云云，即不可採。
  8.公路總局「鋼板樁數量統計表」僅係鋼板樁之數量表，至於
    依兩造間合約計算之逾期租金，當然不在公路總局統計表之
    內。且因「鋼板樁數量統計表」係記載「打設日期」，非原
    告實際「打設完成日期」，而兩造間契約約定之計價始日為
    「打設完成日期」、終日為「拔除完成日期」，原告請求之
    實際打設日期僅編號ABUT2B及B匝擋土牆比公路總局記載之
    打設日期早2天及5天，其餘原告請求之打設完成日期均比公
    路總局記載之打設日期晚。因「打設完成日期」牽涉到逾期
    租金之計算，若以公路總局記載之「打設日期」計算，則與
    兩造間契約約定不符，且原告請求之逾期租金必會增加，並
    非正確之計算方式，足見本件原告請求之逾期租金部分應無
    爭議。
(六)被告辯稱A匝並無變更設計需二次施工之事實，主張拒付「A
    匝二次施工」振動機連人員之租金及運費31,500元、6,300
    元云云。惟查：A匝第一次施工打設之深度，原告之下包丙
    ○○係依被告主辦工程師陳泰韋指示施工，施工後公路總局
    認為打設深度不足，要求重作，與原告無關，且經證人甲○
    ○證述屬實，此由原證6所示簽單編號824號備註欄載明施作
    項目「運費1趟、A匝道擋土牆鋼板樁第二次打設」，下方載
    明「請富鈺李總（即李明進）與日興張副理（即甲○○）商
    討此次費用如何計算？」，可以證明此重新施作之部分，確
    實不可歸責於原告，只是金額未事先議價。然因被告係連同
    震動機及人員一併租用，租金30,000元係市場行情，原告之
    請求應屬合理，至於運費一趟6,000元，則係依兩造系爭契
    約第5條之約定。
(七)被告辯稱原告若因施工而需使用「鐵板」，應屬合約之附隨
    義務，因合約並未另外約定計價，若原告認為應另行計價，
    自應先完成工程變更或追加及議價程序，始能請求；現場並
    無鋪設施工便道之必要，而下包商盛富公司施工所需之鐵板
    亦與被告無關，原證7所示97年11月4日之出貨單所載受貨人
    為盛富公司，不能認為係被告所租用，原證11 所示之估價
    單僅有被告公司之大章，並無人員簽名，真實性待查證云云
    。惟查：
  1.依原證7所示「鐵板」工程，並非兩造契約約定應施作之工
    程範圍，而是因原告有「鐵板」材料，而被告需要以鐵板鋪
    放「便道」供工程施作之用，依系爭契約第4條約定「…便
    道…由甲方（即被告）負責」，故被告乃向原告租用。另被
    告之其他下包盛富公司因施作「全套管基樁」工程，需使用
    鐵板，被告亦向原告租用供盛富公司使用，被告自應給付原
    告租金143,556元。被告主張上開「鐵板」係原告為施作本
    件工程所需使用之材料云云，與事實不符。
  2.被告施作「鐵板」工程前，有先向被告報價，經被告蓋章確
    認，此有97年11月1日、98年1月13日之2張報價單可稽；原
    告係於被告簽回報價單後始進場施工，施作數量並經被告現
    場人員簽名確認，亦有出貨單及簽收單可稽。被告主張兩造
    就「鐵板」並未合意數量及單價云云，與事實不符。
  3.原證11所示鐵板租金報價單，係由原告向被告報價，由被告
    蓋章確認，可以證明鐵板租用關係係存在於兩造間，與被告
    之下包盛富公司無關，原告亦從未與盛富公司接觸洽談鐵板
    之租用事宜。至於被告租用後係供盛富公司使用，原告係依
    被告之指示交付盛富公司，因此有2張出貨單係由盛富公司
    簽收，並無不合。又除97年11月4日之出貨單受貨人載「盛
    富（日興）」外，均載明「日興」，至於97年11 月4日之出
    貨單受貨人亦於「盛富」後括弧註明「日興」。
  4.依上開報價單「備註」欄第2項載明，鐵板租賃不含來回「
    運費」。兩造雖就鐵板運費部分並未議價，但參照系爭契約
    第5條約定「打樁機運費一趟6,000元」，則原告依上開運費
    單價，請求租鐵板之運費4趟12,600元，自屬合理。
  5.依原證7所示出貨單及承運單、估價單，原告共運進23片（
    97年11月4日9片、97年12月6日10片、98年1月13日4片），
    共運出21片（98年4月9日10片、98年1月6日4片、98年5月5
    日7片），足見鐵板遺失2片。被告既然租用原告之鐵板，自
    應負善良管理人之注意、保管義務，若有毀損、滅失，自應
    負損害賠償責任。依原證11所示報價單備註欄記載第2項「
    16t及20t鐵板租賃不含來回運費、損壞、遺失、短少賠償金
    額40,000元/片」，故被告應賠償原告80,000元。
(八)被告辯稱其並無向原告租用鋼板樁9M供公路總局審查之事實
    ，主張拒付送審之租金14,817元及運費3,150元云云。惟查
    ，被告確實有向原告租用9M鋼板樁送給公路總局審查，有原
    證6所示出貨單320號可稽，此部分既然是被告向原告租用，
    自應給付原告租金。原告係於97年8月18日運送至公路總局
    ，公路總局何時審查完畢，原告並不知悉，且被告亦未通知
    原告可運走鋼板樁，嗣原告直接於97年10月10日打設在PR2A
    1橋墩，此有上開公路總局「鋼板樁數量統計表」之記載可
    稽，因此，原告請求自97年8月18日起至97年10月10日止租
    用54天之租金，依工程合約9M鋼板樁700元/M月計算並加計
    5%營業稅後共14,112元，應屬合理。又原告並非請求逾1個
    月租用之逾期租金，被告主張審查期間不會超過1個月，與
    原告之請求意旨無關。另送審之運費加計5%營業稅後為3,15
    0元，被告應給付原告，理應無爭議。
(九)被告辯稱原告無法證明原證13所示計算打樁機運費之當日打
    設數量少於60M，故不得請求補打樁機之8趟運費50,400元云
    云。惟查：依系爭契約第5條「進場一次打拔鋼板樁施作數
    量少於60M時，須補打樁機運費一趟6,000元。」及參照原證
    6所示內容，簽單編號532號載：98年1月7日打設9M鋼板樁82
    片，一片鋼板樁寬度0.4M，82片共32.8M，少於60M；簽單編
    號523號載：97年12月24日打設9M鋼板樁80片，一片鋼板樁
    寬度0.4M，80片共32M，少於60M；簽單編號15999號載：98
    年1月9日打設9M鋼板樁80片，一片鋼板樁寬度0.4M，80片共
    32M，少於60M；簽單編號1307號載：98年2月18日打設9M鋼
    板樁86片，一片鋼板樁寬度0.4M，86片共34.4M，少於60M
    ；簽單編號456號載：98年2月20日打設9M鋼板樁86片，一片
    鋼板樁寬度0.4M，86片共34.4M，少於60M；簽單編號811號
    載：98年1月8日打設13M鋼板樁61片，一片鋼板樁寬度0.4M
    ，61片共24.4M，少於60M；簽單編號1851號載：98年4月30
    日拔除6M鋼板樁76片，一片鋼板樁寬度0.4M，76片共30.4M
    ，少於60M；簽單編號535號載：98年1月8日拔除6M鋼板樁28
    片，一片鋼板樁寬度0.4M，28片共11.2M，少於60M，確實有
    8次施工打設數量少於60M，被告自應補打樁震動機運費8趟
    共50,400元。
(十)綜上所述，本件工程既已完工並交付被告，被告自應給付工
    程款，卻拒不給付，爰依上開兩造間簽訂之工程契約書約定
    ，請求被告給付尚欠之工程款2,067,715元（詳細工程項目
    及金額如「請求給付工程款金額明細表」所示，被告應付金
    額合計6,557,901元，扣除已付金額4,490,186元，未付金額
    為2,067,715元）等語。爰聲明：被告應給付原告2,067,715
    元及自起訴狀繕本送達之翌日起至清償日止，按週年利率5%
    計算之利息；並陳明願供擔保請准宣告假執行。
二、被告則以：
(一)本件合約工程較為特殊之處，在於施作之數量均為預估，實
    際所需數量會因現場之地質等因素而有所變動，故實際施作
    之數量，應依業主即公路總局之估驗為準，有關原告打拔之
    實際數量，亦係經由公路總局之估驗，始能確認。故雖系爭
    契約上已約定付款方式，惟在「實作數量」部分，仍須依公
    路總局所核准之施作圖說來施工，由公路總局估驗確認，待
    確認數量後始能計算工程數額，簽收單上縱使有簽認，僅能
    證明該些品名、數量曾進出工地，尚無法證明等於實際施作
    之數量。
(二)有關原告所施作之鋼板樁及H型鋼（水平支撐）之打設及拔
    除數量，被告主張應依公路總局核定之金額來計算：
  1.依系爭契約第3條及第4條約定，原告之契約義務，除需依公
    路總局之施工規範、工程圖說及被告之指示施作外，尚需依
    現場被告公司所「放樣」之位置及範圍施作；另依證人甲○
    ○之證述可知，簽收單之數量無法證明係實際施作之數量，
    應依公路總局核定之工程計畫書之範圍，亦即以放樣範圍來
    計算實際施作數量；而放樣之尺寸有二，其中一個為鋼板樁
    尺寸，而因鋼板樁寬度固定為40公分，有時施作時會發生放
    樣尺寸不一定剛好能整除鋼板樁之寬度，故計算原告鋼板樁
    之施作數量，並非以原告公司運入或運出之數量為依據，即
    要以工程計畫書所核定之施工圖說之尺寸為範圍，亦即要以
    放樣之範圍來計算其數量，而因放樣之範圍不一定剛好能合
    鋼板樁之寬度，故有時會有多出之情形，此多出部分，非在
    放樣範圍，自不得計入施作數量。由此可知，被告主張依公
    路總局核算之數量，作為施作之數量，不但符合契約約定，
    亦屬公平客觀。
  2.原告依工程契約書即負有按圖施作之義務，茍若有所變更則
    應依程序申請變更，本不得擅自增減數量。而原告所提出之
    簽收單據，簽收人員多有不同且多已離職不易查證，有些僅
    係現場工作人員，並無簽認權限；又該簽收單許多係在場人
    員事中或事後所簽，最多僅確認有上開數量之事實，但不代
    表被告公司同意原告增減數量。縱使有如簽收單之數量，惟
    此係尚未經公路總局查驗之情況，若公路總局查驗後，認為
    沒有必要增加數量或有須改善施作方式或未按圖打設，事後
    都有可能再拔除，故簽收單數量尚非實際施作完成可依契約
    計價之數量。
(三)被告主張並無鋼板樁逾期租金之問題：
  1.本件工程之作業進度應為：「橋墩基礎工程，即鋼板樁之打
    設－開挖－水平支撐施作－基礎工程綁鋼筋、模板及灌漿－
    拆模－拔除水平支撐－拔除鋼板樁」。原告提出之鋼板樁打
    設之施工計畫書所附「預定作業進度」，即橋墩基礎工程之
    流程之11項步驟(鋼板樁之打設、開挖、水平支撐之施作、
    再開挖之設計工程、基礎工程綁鋼筋、模板及灌漿、拆模、
    回填、拔除水平支撐、拔除鋼板樁)不盡完全：其所稱第7項
    「回填土至橋墩基礎之位置」，因本件工程緊鄰既成道路旁
    ，故打設及拔除都無須鋪設便道，直接打開路旁部分圍籬即
    可施作，而橋墩基礎與路面僅差約30公分，加上其旁設有圍
    籬，即道路與橋墩基礎間之距離至少有約1公尺之寬，故根
    本無崩塌之問題而無須回填，故於橋墩柱之基礎工程完成後
    （即混凝土灌漿）即可進行拔除作業。且依流程圖所示，水
    平支撐拆除完成後，確實即可進行鋼板樁拔除（墩柱之混凝
    土已乾硬產生一定抗壓性，已無需再靠鋼板樁之擋土功能）
    。因此，無論在工程理論或是實務上，水平支撐架與鋼板樁
    確可連續拔除。
  2.原告主張橋墩基礎完成後，尚須施作上面之橋墩工程(即第9
    項「施作橋柱工程（含綁鋼筋、組模、灌漿、拆模）」)，
    此時不可能先拔除鋼板樁云云，惟原告之施作計畫流程，並
    無此項目，此部分完全與原告之拔除工程無關；且鋼板樁打
    設後頂端之位置，與路面差距僅約30-40公分，鋼板樁之打
    設在橋墩基礎範圍外，而橋墩之施作係在「橋墩基礎內之上
    面」，與鋼板樁之位置不同，亦無關聯；又橋墩基礎上面之
    工程，因橋墩已完成，故根本不須要用到鋼板樁或以鋼板樁
    來防止崩塌。
  3.本件工程之水平支撐拔除日期與鋼板樁拔除日期產生落差，
    乃涉及原告作業之調度及方便性，另外亦涉及原告外包拔除
    之問題，蓋拔除4面鋼板樁，有時會有1面或2面因地形或其
    他因素較不容易進行拔除作業，而委外廠商係以量計價，故
    其當然會先挑較容易拔除者作業，因此原告所提出之明細表
    ，會產生同一橋墩柱，4面鋼板樁之拔除作業相差好幾個月
    之情形。故原告就部分鋼板樁有遲延拔除作業之情形，係可
    歸責於原告之事由所致，與被告公司之施工無關。
  4.依原告提出施工明細表所紀錄之「H型鋼水平支撐之拔除完
    成日期」推算：鋼板樁及H型鋼水平支撐之拔除，依慣例係
    為連續之作業，故約在同一時日完成拔除，不可能相隔太久
    。次查，關於水平支撐之拔除作業較為簡易，僅需以吊車作
    業即可，惟鋼板樁之拔除作業則須有專業機具，拔除作業須
    配合機具到場，故有時業者會基於經濟利益考量為外包或是
    累積一定數量始進行作業，此部分尚無法證明係因可歸責於
    被告之事由導致逾期拔除。再者，拔除水平支撐及拔除鋼板
    樁作業，得為連續作業，則觀原告之施工明細表之紀錄，其
    拔除水平支撐之日期多在免計租金之期限內，惟拔鋼板樁之
    日期，則遲延數月，既然水平支撐得以拔除，何以鋼板樁不
    能同時拔除？顯然與工程慣例有別。
  5.就PR2A2橋墩而言：鋼板樁於97年10月15日完成打設，97年
    10月21日完成水平支撐打設，相差6天；其水平支撐則在97
    年11月27日完成拔除，惟鋼板樁拔除日期卻在97年11月26日
    、97年11月28日、98年2月18日。其前二次之拔除日期均在
    免計租金期限內，亦與水平支撐之拔除日期相近，可見係得
    同時作業。而鋼板樁於97年11月底時已得以拔除，且已部分
    拔除，則表示該橋墩已完成灌漿製程，已無須再用到鋼板樁
    ，則何以會有部分之鋼板樁會拖到2個多月後始進行拔除，
    此顯然與原告公司之作業進度有關。
  6.原告主張若非不能拔除，則被告不可能不指示原告拔除云云
    ，惟兩造對於水平支撐之拔除日期均不爭執，由此可知，被
    告既有通知原告前來拔除水平支撐，則不可能不通知前來拔
    除鋼板樁。從PR2A2橋墩之實例，即可證明原告係接續拔除
    水平支撐及鋼板樁。原告對於上開拔除工程，事實上是就水
    平支撐及鋼板樁拔除另外分別發二小包作業，此才是其鋼板
    樁遲延拔除之原因。
  7.再者，有許多鋼板樁之拔除，其橋墩不同（灌漿時間不同）
    ，完成有先後，惟拔除日期卻相同，如PR2A1墩、PR2A2墩、
    PR2A4墩等，其拔除日期均為「98年2月18日」，可見原告係
    基於自身作業考量，非關被告給付遲延。
  8.承上述，被告主張原告鋼板樁之拔除，依工程慣例，應緊接
    於水平支撐拔除作業之後，而水平支撐拔除完成日期多未逾
    免計租金期限，則依理推算鋼板樁「處於得拔除之狀態」，
    亦應在免計租金期限內。而觀原告鋼板樁拔除日期之紀錄，
    多數橋墩鋼板樁「部分」拔除之日期亦多在「免計租金期限
    內」，可見於免計租金期限內確已處於可拔除之狀態。再者
    ，原告對於鋼板樁之拔除作業，多有一橋墩部分作業係在「
    免計租金期限內」，部分則拖延甚久始進行拔除，則何以同
    橋墩之拔除作業，會出現2、3次之拔除作業，且時間相隔又
    甚久，則原告主張鋼板樁拔除之逾期租金之請求，尚無理由
    。
(四)依照公路總局函文所示：「PR2A3」墩柱基礎鋼板樁未挖深
    到預定高程，故拔除原打設之9米樁，數量23.6M，改打設13
    米樁數量38.4M，其餘14.8M部分以接樁方式處理，其計價以
    13米鋼板樁計算。「PR2D5」墩柱則直接以13米樁打設，並
    無拔除重作之情形。由此可知，僅有「PR2A3」墩柱基礎鋼
    板樁曾拔除重新打設，「PR2D5」墩柱因已有「PR2A3」墩柱
    之前例，故直接3面打設13米鋼板樁，並無拔除重打之情事
    。被告主張原告上開施作，均係原告按圖施作之契約義務。
    退一步言，被告對此部分之費用亦已給付：
  1.有關於接樁部分，被告否認有變更設計，公路總局之回函亦
    未指稱有變更設計。原告主張13米鋼板樁之數量為「48 .8
    米」，公路總局核定之數量為「76.8米」，被告已計給原告
    同公路總局核定之數量，被告所給付之施作數量較原告主張
    之數量逾「28米」，可知已計給原告（即被告係以13米鋼板
    樁來計給，公路總局亦僅以13米之施作數量計價）。
  2.原告主張二次計價（含3面9米打設及拔除），尚無理由。原
    告所提出原證10，觀其日期為「97年12月4日」，與「PR2A3
    」墩柱打設完成日期「97年10月13日」不符，其上記載之數
    量32支亦與原告主張之37支不符。
  3.縱使依原告之主張，其計算之打拔費用亦有誤：原告PR2A3
    、PR2D5之計算費用分別為37×7500（6000＋1500）＝277,5
    00元，惟被告就其中原約定之13M之鋼板樁已計價4, 000 元
    /M，其數額亦應扣除已計價之4,000元/M，則可請求之金額
    為129,000元。又因僅3面拔除再打設13米（一面接樁），原
    告以4面拔除重新打設來計價，亦非正確。
(五)被告否認A匝部分有變更設計及二次施工，此乃係原告施作
    時為求日後較方便拔除，故意將鋼板樁凸出地面部分留長一
    點，致打設之鋼板樁深度不足，經公路總局查驗未過，原告
    再進場施作，上開重作之問題，應係可歸責原告之原因所致
    ，與被告無關，而原告既未能按圖施作違約在先，自不得請
    求因此額外增加之費用。而現場工作人員不清楚情況，故在
    簽收單上註記由兩造討論費用計算，惟事實上並無此項費用
    ；苟係因變更設計而二次施工，則公路總局當會另行計價，
    惟並無此事。故有關A匝二次施工震動機之運費請求，即無
    理由。
(六)關於鐵板租金、遺失賠償及鐵板運費之請求，更無理由：
  1.原告主張其使用鐵板之原因係因被告有鋪設鐵板便道之需要
    ，即被告下包商盛富公司施工需要，由被告公司租用。惟被
    告否認現場有施作鐵板之必要性，被告公司之作業亦無施工
    便道鋪設之事實。系爭鐵板係下游廠商與原告間之交易行為
    ，兩造之系爭契約並無此項標的，鐵板非原合約書所約定之
    工程項目。
  2.再者，原告若因施工而須使用鐵板材料，此為其配合施工作
    業而提供之器具，契約並未另外約定計價，應屬其契約之附
    隨義務。若原告認為上開作業應另行計算費用時，則理應約
    明於契約中或請求被告或業主為變更或追加，並先進行議價
    ，完成相關程序後始為施作，惟原告於本件施作前、中、後
    均未提出上開請求，卻於訴訟中自行計算數額，此尚屬無據
    。
  3.縱使原告之報價單有被告公司蓋章，惟此尚不能推論「租用
    」之法律關係即係存在於「兩造之間」，且依證人甲○○之
    證述，可知上開鐵板非被告公司所使用。97年11月4日之出
    貨單，其受貨人為盛富公司，其餘之送貨單所載為日興公司
    ，但仍為盛富公司所使用，故縱使係記載日興公司為業主，
    此乃係因工地為被告公司所控管，故不能認為就是日興公司
    所租用。而98年5月5日之估價單，雖有被告公司之工人簽名
    ，但此僅能證明原告有從工地運出7片鐵板之事實，尚不能
    證明就是被告公司所租用。有關原證11所示之鐵板租金之估
    價單：其上僅有一顆被告公司之大章，並無人簽認，是否真
    實尚待查證；縱使為真，亦僅係表示被告公司知悉盛富公司
    有此行為或是原告公司作業有誤所致，尚無法證明租用當事
    人即為被告公司。
  4.有關鐵板遺失部分，此部分之鐵板，係由盛富公司所簽認，
    非被告所租用，被告亦否認有遺失（尚無法證明原告所提出
    之運出簽單就是全部簽單及全部運出數量），兩造間之系爭
    契約，並無約定被告公司負有保管之契約義務，故縱認鐵板
    有遺失，被告亦無賠償之責任。此外，原告另請求鐵板運費
    ，如前所述，亦無理由。
(七)被告否認有租鋼板樁9M送審之租金，兩造系爭契約並未約定
    ，何況縱有運進工地之紀錄，並不等於即有施作；送審期間
    的租金不應算在租用期間的租金，送審是由原告將鋼板樁送
    至公路總局審查材料的程序，期間也不會超過1個月。
(八)關於打設數量少於60M之補打樁機運費8趟之請求，因本件係
    屬連續性工程，理應不會產生進場1次打拔鋼板樁施作數量
    少於60M之問題，縱有原證13之明細，亦不能證明當日打設
    數量少於60公尺，係因可歸責於被告之事由所致，因此拒絕
    給付此部分費用。
(九)綜上所述，有關原告所施作之鋼板樁及H型鋼（水平支撐）
    之打設及拔除數量，被告主張應依公路總局核定之金額來計
    算，且本件亦無鋼板樁逾期租金之問題；關於PR2A3及PR2D5
    橋墩之重新施作，係原告按圖施作之契約義務，且被告對此
    部分之費用亦已給付；被告否認A匝部分有變更設計及二次
    施工，亦否認有租鋼板樁9M送審之事實；原告請求鐵板租金
    、遺失賠償及鐵板運費、補鋼板樁震動機之運費8趟，並無
    理由等語。並聲明：原告之訴駁回，如受不利益之判決，願
    供擔保免為假執行。
三、兩造不爭執之事項：
(一)兩造於97年7月l9日簽訂系爭工程契約書，約定內容如契約
    書。
(二)對於原證14所列原告請求給付工程款全額明細表編號一、二
    、三、四、六、七所示工程項目金額不爭執。
(三)D匝鋼筋焊接費用7,200元被告同意支付。
(四)對於兩造所提書證之真正不爭執。
四、兩造爭執之事項：
(一)原告所施作之鋼板樁及H型鋼水平支撐之打設及拔除數量，
    應依原告所提出之簽收單為準？抑或以公路總局所核算之數
    額為準？原告請求被告給付該部分工程款l15,939元有無理
    由？
(二)鋼板樁拔除之逾期租金，應如何計算？原告請求被告給付該
    部分工程款950,103元有無理由？
(三)PR2A3及PR2D5橋墩是否變更設計？是否應二次計價？原告請
    求被告給付該部分工程款582,750元、69,400元有無理由？
(四)原告得否向被告請求A匝二次施工振動機連人員租金及運費
    ？原告請求被告給付該部分工程款31,500元、6,300元有無
    理由？
(五)被告是否向原告租用鐵板？是否應給付原告鐵板租金、運費
    及遺失之損害賠償？原告請求被告給付該部分工程款143,55
    6元、12,600元、80,000元有無理由？
(六)被告是否應給付租鋼板樁9M租金及運費予原告？原告請求被
    告給付該部分工程款14,817元、3,150元有無理由？
(七)被告是否應給付原告打設數量少於60M之打樁機運費8趟予原
    告？原告請求被告給付該部分工程款50,400元有無理由？
五、得心證理由：
(一)原告所施作之鋼板樁及H型鋼水平支撐之打設及拔除數量，
    應依原告所提出之簽收單為準？抑或以公路總局所核算之數
    額為準？原告請求被告給付該部分工程款l15,939元有無理
    由？
  1.原告主張被告應給付鋼板樁（9M、13M、6M）及H型鋼（水平
    支撐）打設及拔除費用l15,939元（加計5%營業稅後額），
    並提出被告公司簽收單據為證，被告則以本件施作數量應依
    業主即公路總局估驗之數額為準，簽收單上縱使有簽認，僅
    能證明該些品名、數量曾進出工地，尚難證明即等於實際施
    作之數量等語抗辯。
  2.經查，兩造系爭契約第3條約定「乙方（即原告）須依交通
    部公路總局西部濱海公路中區工程處施工規範、工程圖說及
    甲方（即被告）『現場指示』施作」、第4條約定「『放樣
    』、便道...由甲方負責」及第7條約定「以上為『預估量』
    ，依『實作數量』計價。」，準此，兩造雖於系爭工程契約
    書上所示各工程項目載有數量，然所載數量僅係「預估量」
    ，兩造間工程款仍應以原告實際施作數量計算價額，而原告
    施作系爭工程時，依兩造系爭契約上開約定，除依公路總局
    施工規範、工程圖說施作外，並應依被告現場人員之放樣或
    指示施作，則以系爭工程實際施作之認定標準而言，原告實
    際施作之數量自應以被告公司現場人員所指示施作之數量為
    據，公路總局施工規範、工程圖說固為施作工程依據，然非
    實際施工數量計量之據。次查，原告請求被告給付鋼板樁（
    9M、13M、6M）及H型鋼（水平支撐）打設及拔除費用l15,93
    9元，業據其提出被告公司簽收單據為證（見本院卷原證2）
    ，參閱簽收單之內容，除記載「施作項目」、「施作日期」
    、「完成數量」、「施作人員」等記載外，於「廠商確認」
    欄中並經被告現場工作人員簽名並標示簽名日期；又依證人
    即前被告公司工地主任甲○○於本院審理時到庭證稱：簽收
    單是現場工作人員確認材料進入工地或工程完成的簽名等語
    （見本院卷99年4月28日言詞辯論筆錄第2頁），足證原告於
    系爭工程運入材料進出工地及施工完成均經被告現場工作人
    員檢查確認，則本件依據上開簽收單據以認定原告實際施作
    數量，應屬有據。
  3.被告抗辯本件合約工程施作數量均為預估，實際所需數量會
    因現場之地質等因素而有所變動，故應依業主即公路總局之
    估驗為準，有關原告打拔之實際數量，亦經由公路總局之估
    驗始能確認等語。惟按民法上債之關係為特定人間之權利義
    務關係，除雙方另有約定外，債務人僅須依照與債權人之間
    之約定履行債務，並無依照第三人指示或以第三人意思表示
    履行債務之義務，此為債之相對性原則。本件兩造所締結之
    工程合約係屬民法上債權契約，則兩造間關於彼此合約之履
    約爭議，自應依兩造間所訂系爭工程契約書為斷。雖被告與
    原告簽約之目的係因其承包訴外人公路總局之工程所需，然
    基於上述債之相對性原則，於兩造間並無特別約定計價標準
    以經公路總局驗收結果之情況下，兩造間之工程款計算即應
    依照契約所訂「實際施作數量」及所訂單價計算工程款數額
    為憑，與被告承包公路總局工程是否業經完工驗收、結算之
    數額或金額多少無關。又查系爭工程乃源於被告向公路總局
    承包「西濱快速道路梧棲段上下匝道新建工程」，並就該工
    程其中「鋼鈑樁之打設及拔除工程」分包予原告施作，是本
    件系爭工程之性質為假設工程，即系爭工程乃為因應業主公
    路總局與被告間之橋墩主體工程需要所為之臨時性工程，於
    主體工程完工後即應予拆除而不復存在；而如上所述，原告
    於施作系爭工程時，須依照被告現場人員之指示施作，則於
    施作過程中，被告即可能指示原告按實際情況調整位置、變
    更施作或重新施作，是業主公路總局於工程完工後向被告驗
    收時，可能發生部分鋼板樁業已拔除，或先前已經變更或重
    新打拔之情形，則其結算之數量，當非原告實際施作之數量
    ，如以業主公路總局驗收結果所核算之數量計算原告施作本
    件假設工程之報酬，實與兩造約定以實作實算方式之計價標
    準有違，是被告抗辯應以業主公路總局與其結算之數量計價
    云云，洵非有據。
  4.被告辯稱關於鋼板樁及H型鋼（水平支撐）打拔之數量，原
    告應依工程契約書約定之數量施作，不得擅自增減，故應以
    公路總局核算之數量為準，被告現場人員雖有簽署簽收單，
    但僅能確認有上開品名、數量進出工地之事實，不代表被告
    公司有同意等語。惟查：依據證人甲○○前開所述證言，簽
    收單是現場工作人員確認材料「進入工地」或「工程完成」
    的簽名，則被告辯稱該簽收單僅能確認數量，即與證人所述
    不符；且被告既對原告所提出簽收單之真正並不爭執，而原
    告施工乃依被告現場人員監督指示而施作，已如上述，則其
    施作數量與內容即已經現場工作人員簽收表示確認，則其空
    言指稱原告並未依工程契約書所約定之數量施作，實難採信
    ；被告復未舉證證明原告有何未按圖施作或擅自增減施作數
    量等瑕疵情事，則原告請求被告給付鋼板樁（9M、13M、6M
    ）及H型鋼（水平支撐）打設及拔除費用l15,939元為有理由
    ，應予准許。
(二)鋼板樁拔除之逾期租金，應如何計算？原告請求被告給付該
    部分工程款950,103元有無理由？
  1.原告主張被告應給付鋼板樁（9M、13M、6M）逾期租金950,1
    03元（加計5%營業稅後額），被告則以：「水平支撐拆除」
    後即得進行「鋼板樁拔除」，兩者可為連續作業，鋼板椿遲
    延拔除之原因係因原告將「水平支撐拆除」及「鋼板樁拔除
    」工程另外發給2個下包商施工所致，拒絕給付上述鋼板樁
    逾期租金等語置辯。
  2.原告主張其從事鋼板樁拔除作業，其拔除之決定與日期皆係
    依照被告指示等語，業據其提出簽收單為證，該簽收單上有
    被告現場人員之簽名，並經證人甲○○證述：簽收單是現場
    工作人員確認材料進入工地或工程完成的簽名，是被告公司
    現場工作人員所簽等語，足認原告完成鋼板樁拔除作業確已
    經被告簽收確認。則被告就其指稱原告未依工程慣例施作拔
    除作業，鋼板樁逾期拔除乃係可歸責於原告等債務不履行事
    實，應負舉證之責。
  3.經查，原告主張被告向公路總局承攬之「橋墩」工程，其施
    工順序應為：『放樣、打設「鋼板樁」、往下開挖到第一階
    （約1.5公尺深）、架設「水平支撐」、繼續往下開挖到設
    計的深度、做橋墩之基礎工程（含打除基樁、打PC、綁鋼筋
    、組模、灌漿、拆模）、回填土至橋墩基礎的位置、拆除「
    水平支撐」、施作「墩柱」工程（含綁鋼筋、組模、灌漿、
    拆模）、回填土到原路面的位置、拔除「鋼板樁」』，與被
    告主張之施工順序：『鋼板樁之打設、開挖、水平支撐之施
    作、基礎工程綁鋼筋、模板及灌漿、拆模、拔除水平支撐、
    拔除鋼板樁』略有不同，即原告所主張之施工順序第7項「
    回填土至橋墩基礎的位置」與第9項「施作橋墩工程」部分
    為被告所否認，兩造就此均未提出足以佐證其主張工法之證
    明，尚難遽以評斷原告是否違反工程慣例施作；惟依據原告
    所提出關於拔除鋼板樁之簽收單，亦經現場人員簽名，足認
    原告鋼板樁之拔除作業、拔除日程及工程完成乃經過被告現
    場人員確認，若原告之施工未符合施作順序或延滯拔除，被
    告現場人員理應當場反應、拒絕簽收確認或將該事由註記於
    簽收單或其他足資證明之文件上等，而非為毫無保留之簽名
    確認，因此被告空言主張原告逾期拔除，與其現場人員在簽
    收單上為無保留之簽名確認行為顯不相符，尚難採信。
  4.被告雖辯稱原告施作PR2A2橋墩之作業中，其水平支撐在97
    年11月27日完成拔除，惟鋼板樁拔除日期卻在97年11月26日
    、97年11月28日、98年2月18日，其前二次之拔除日期均在
    免計租金期限內，亦與水平支稱之拔除日期相近，可見係得
    同時作業，然卻有部分之鋼板樁延至2個多月後始進行拔除
    ，此顯然與原告公司之作業進度有關；再觀許多鋼板樁之拔
    除，其橋墩不同（灌漿時間不同），完成有先後，惟拔除日
    期卻相同，如PR2A1墩、PR2A2墩、PR2A4墩等，其拔除日期
    均為「98年2月18日」，可見此乃原告基於自身作業考量，
    以及原告遲延拔除乃係因其將鋼板樁拔除作業另外分別發包
    作業等語。惟查，原告既自承鋼板樁之拔除，因橋墩不同、
    灌漿時間不同，完成有先後等情，而原告所施作之鋼板樁拔
    除作業係受被告現場人員所監督指示而為之，且鋼板樁拔除
    與否、何時得拔除，均係配合被告向公路總局承包「西濱快
    速道路梧棲段上下匝道新建工程」之進度所需，是否拔除尚
    須顧慮有無坍塌之危險、回填工程進度如何、灌漿完成否等
    因素，且兩造系爭契約第1條亦約定，鋼板樁拔除之逾期租
    金係計算至被告通知拔除之日止計付，被告對此知之甚詳，
    鋼板樁拔除與否繫乎被告是否通知原告拔除，原告自身並無
    擅自決定何時拔除及如何拔除之權利，原告應無故為遲延拔
    除之必要，被告亦未就原告接獲其通知拔除後遲延拔除之事
    實舉證證明之，尚難僅以不同橋墩間之拔除日期相同或相近
    ，即推認拔除日期較後者有遲延拔除之情事。又被告並未提
    出原告將鋼板樁拔除作業發包予他人之證明，退而言之，即
    便原告將鋼板樁作業另行委由他人承作，亦無由據此推斷有
    遲延拔除之情事，被告復未舉證證明有何可歸責於原告之事
    由致拔除鋼板樁遲延之事實，從而，原告主張被告應給付鋼
    板樁（9M、13M、6M）逾期租金950,103元部分為有理由，應
    予准許。
(三)PR2A3及PR2D5橋墩是否變更設計？是否應二次計價？原告請
    求被告給付該部分工程款582,750元、69,400元有無理由？
  1.原告主張PR2A3橋墩及PR2D5橋墩因被告變更設計，而指示原
    告將PR2A3橋墩原打設之三面9M鋼板樁拔除23.6M，改打設13
    M鋼板樁，餘14.8M改以接樁方式完成，PR2D5橋墩之其中一
    面以接樁方式施作，而原告於變更設計前已施作，依約可向
    被告請款，則請求被告應給付PR2A3及PR2D5橋墩之接樁打設
    及拔除費用582,750元及逾期租金69,400元（皆為加計5%營
    業稅後額）。被告則否認該部分墩柱有變更設計之情事，並
    辯稱原告就PR2A3及PR2D5橋墩13M鋼板樁重覆計價，應扣除
    原約定13M鋼板樁已計價之4,000元/M，而拒付該部分工程款
    582,750元及逾期租金69,400元等語。
  2.經查，依公路總局98年10月14日濱中三字第0981000347號函
    及98年12月30日濱中三字第0981000405號函檢附之「鋼板樁
    數量統計表」備註欄記載：「PR2A3墩柱基礎鋼板樁因前期
    基椿施作未到預定高程，開挖面須再往下，故原打設9M鋼板
    樁計有23.6M需拔除改打設13M鋼板樁，餘14.8M以接樁方式
    再打設（接樁於97年12月8日打設；97年12月10完成）；接
    樁後之鋼板樁僅以13M鋼板樁計價。」之內容，且依兩造系
    爭契約第3條約定，可知原告先前乃依據公路總局之圖示、
    被告指示而於PR2A3墩柱打設9M 鋼板樁，嗣因「前期基椿施
    作未到預定高程」之由，原告復依公路總局圖說、被告之指
    示拔除9M鋼板樁而改打設13M鋼板樁及接樁，則原告係依照
    公路總局圖說、被告現場之指示施作，上述「前期基椿施作
    未到預定高程、開挖面須再往下」之事由，無論公路總局就
    PR2A3及PR2D5橋墩是否變更設計，其因上開事由認被告應將
    原已打設9M鋼板樁拔除而改打設13M鋼板樁及接樁，則對原
    告而言，應屬依定作人即被告方面指示而變更原已施作鋼板
    樁打設工程項目。
  3.承上所述，PR2A3及PR2D5橋墩改打13M鋼板樁及接樁部分工
    程既屬依被告方面指示而變更原已施作鋼板樁打設工程項目
    ，則原告先前所打設之9M鋼板樁23.6M部分，亦係依據被告
    指示實作之範圍，此與上述公路總局函附之「鋼板樁數量統
    計明細表」所示「PR2A3墩柱打設9M鋼板樁23.6M及13M鋼板
    樁38.4M」之記載相符；證人甲○○於本院審理時亦證稱：
    這兩個鋼板樁有三面是拔除9M再打設13M，要計兩種價錢等
    語（見本院卷99年4月28日言詞辯論筆錄第2頁），則依據兩
    造系爭契約第3條及第7條規定，被告對於原告原已打設後再
    拔除之9M鋼板樁部分，及其後打設之13M鋼板樁及接樁部分
    ，均屬實際施作數量，自應依約計付報酬予原告，上開公路
    總局函示：「接樁後之鋼板樁僅以13M鋼板樁計價」核非兩
    造系爭契約內容計付報酬所據。
  4.被告雖辯稱：原告所提出之原證10即接樁之報價單，觀其日
    期為「97年12月4日」，與上述公路總局函所附「鋼板樁數
    量統計明細表」中所示「PR2A3」墩柱打設完成日期「97年1
    0月13日」不符，其上記載之數量32支亦與原告主張之37支
    不符；又縱使依原告之主張，原告計算PR2A3、PR2D5之接樁
    打拔費用分別為37×7500（6000＋1500）＝277,500元，惟
    被告就其中原約定之13M之鋼板樁已計價4,000元/M予原告，
    其接樁數額亦應扣除已計價之4,000元/M，原告僅可請求129
    ,000元等語。惟查，依上述公路總局函所附「鋼板樁數量統
    計明細表」所示，接樁係於97年12月8日（星期一）打設，
    97年12月10日（星期三）完成，此與原告所提出之報價單日
    期係97年12月4日（前一星期四），僅相距僅數日，其間並
    相隔星期六、日2天，前後時序難認有何不符、矛盾之處；
    而上開統計表所記載PR2A3橋墩之打設日期「97年10月13日
    」，原告主張係原打設9M鋼板樁之日期，並非後來施作「接
    樁」之日期，此與原告所提出之編號12395號簽收單（見本
    院卷原證6）上所示「PR2A3」、「施作項目：打設鋼板樁」
    、「完成數量：打9M98片」、「施作日期：97年10月16、17
    日」之內容互核相符，是原告上開主張應堪採信。又依原告
    所提出之編號14227號、14228號、14229號、14230號及811
    號簽收單（見本院卷原證6）所示內容，有關PR2A3接樁共37
    片（9片、12片、10片、6片），及PR2D5基礎鋼板樁接樁37
    支，上述簽收單並經被告公司現場人員簽名確認；此外，有
    關接樁部分之計價7,500元之部分，亦經原告所提出之報價
    單所示「鋼板樁接樁(一接)L=13M打設單價6000」、「鋼板
    樁接樁(一接)L=13M拔除單價1500」內容可證（見本院卷原
    證10），且該報價單並蓋有被告公司負責人統一發票專用章
    ，足認係經過被告公司所確認，應認被告就原告施作PR2A3
    、PR2D5之數量及單價已同意，且公路總局驗收結算標準尚
    非兩造系爭契約計價之依據，業如前述，被告辯稱尚須扣除
    原約定之13M之鋼板樁已計價4,000元/M部分，亦非有據。從
    而，原告請求被告給付PR2A3及PR2D5橋墩之接樁打設及拔除
    費用582,750元部分，為有理由，應予准許。
  5.此外，原告主張PR2A3及PR2D5橋墩之逾期租金69,400元部分
    ，被告雖主張應依公路總局所記載之打設及拔除日期計算逾
    期租金，惟依據上述公路總局函所附「鋼板樁數量統計表」
    ，僅記載各橋墩打設鋼板樁之「打設日期」，而非兩造契約
    所約定始日之「打設完成之日」，且對於終日之「拔除完成
    日期」並未記載；又依據原告所提出之「富鈺請求與公路總
    局鋼板樁打設日期對照表」之記載（見本院卷原證9），原
    告請求之實際打設日期僅編號ABUT2B與B匝擋土牆比公路總
    局記載之打設日期早2天及5天，其餘原告請求之打設完成日
    期均比公路總局記載之打設日期為晚，依兩造系爭契約第1
    條約定，因「打設完成日期」牽涉逾期租金之起算日，若以
    公路總局所記載之「打設日期」計算，不但與兩造系爭契約
    約定不符，且原告請求之逾期租金金額勢必增加，被告復未
    舉證證明有何遲延拔除情事，其就PR2A3及PR2D5橋墩之逾期
    租金數額69,400元亦不爭執，則原告此部分之請求為有理由
    ，應予准許。
(四)原告得否向被告請求A匝二次施工振動機連人員租金及運費
    ？原告請求被告給付該部分工程款31,500元、6,300元有無
    理由？
  1.原告主張A匝道之工程施作係經過變更設計，於工程中被告
    請原告進行二次施作，因金額未事先議價，依市場行情被告
    應給付原告震動機及人員一併租用之租金31,500元及運費
    6,300元（皆為加計5%營業稅後額），為被告所否認，並以
    二次施工係因原告打設之鋼板樁深度不符要求而再次進場施
    作，不應另行計價等語資為抗辯。
  2.經查，證人即原告之下包商丙○○於本院審理時到庭證稱：
    該工程總共施作兩次，第一次施作時，為了方便拔除鋼板樁
    所以預留較高之高度，被告要求要預留比較高的高度以免拔
    除鋼板樁時會損壞鋼筋，因此依照被告的要求預留較高的高
    度來釘鋼板樁，之後監工人員說這樣不行，被告就叫我們再
    把鋼板樁釘深入一點，所以做了第二次，此乃依照被告指示
    施作，有告知被告此部分要追加費用，被告也表示同意，並
    且有簽名確認等語（見本院卷99年8月11日言詞辯論筆錄第2
    頁），及證人甲○○於本院審理時到庭證稱：第一次做完之
    後，工程處人員來看有講到高度太高，錨釘程度不足，才有
    第二次施作，會有上開狀況是因為前期在施作D匝道有照標
    準去釘，但未預留較高的高度，以致於拔鋼板樁時會傷到鋼
    筋，所以在本工程當中證人丙○○才會與被告方面溝通以預
    留較高的方式來打鋼板樁，這是被告方面要求證人丙○○這
    樣做，因為證人只是承包商，不會自己要決定怎麼做等語（
    見本院卷99年8月11日言詞辯論筆錄第3頁），可知A匝二次
    施工固然係導因於第一次打設鋼板樁之深度不符，而為補正
    施作，並非被告方面變更設計，然該項工程第一次施工之際
    ，原告之下包商丙○○係依照被告現場人員之指示，或溝通
    後經過現場人員同意，而以預留較高高度之方式施作鋼板樁
    打設，因未獲公路總局監工人員之認可，始進場為第二次施
    作，則該二次施作乃被告現場人員指示或同意之結果，則無
    論第1次或第2次進場施作，均係依被告指示或同意後施工，
    難認原告有何未依被告指示而於第1次打設鋼板樁深度不符
    被告要求之情事。
  3.被告復抗辯若因變更設計而二次施工，公路總局當會另行計
    價，惟並無此事，此乃被告現場工作人員不清楚情況，故在
    簽收單上註記由兩造討論費用計算等語。然本項A匝二次施
    工並非公路總局所為之變更設計，已如前述，則公路總局並
    未另行計價，自屬當然，且A匝二次施工乃原告之次承包商
    依照被告指示施作，因業主認打設深度不足，乃被告再要求
    次承包商再次進場二次施工，如上所述，亦難認係可歸責於
    原告之事由而為二次施工，則就該施工部分應否計價、如何
    計價，端視原告與被告間對於二次施工之約定內容而定。經
    查，本項A匝二次施工部分，兩造雖對計價方式並未約定，
    然對於「應另行計價」之結論應已達成共識，此有證人丙○
    ○於本院審理時證稱：對於此二次施工部份有向被告表明要
    付追加的費用，被告有同意，工程做完後也有簽名確認等語
    （見本院卷99年8月11日言詞辯論筆錄第2頁）可資證明，經
    核與原告所提之編號824號簽收單備註欄載明施作項目「運
    費1 趟、A匝道擋土牆鋼板樁第二次打設」，下方載明「請
    富鈺李總與日興張副理商討此次費用如何計算？」互核相符
    。被告雖辯稱此乃現場工作人員不清楚情況之下所為註記，
    然被告公司之負責人既無可能全程親臨現場，因而授予現場
    工作人員監督指示原告施作及施作完成時簽名確認之權利，
    應認該現場工作人員對於現場工程事項為被告公司之代理人
    ，其於簽收單上所為註記對被告公司亦生效力，被告空言以
    現場工作人員不清楚狀況推諉其責，洵非有據。
  4.綜上，A匝二次施工雖非公路總局變更設計所致，然原告乃
    依被告指示施作，且原告與被告就二次施工應另行議價已有
    共識，惟原告自承此次施作並未事先議價，亦未舉證證明兩
    造有就此部分報酬額之約定達成合意，原告就其主張依照「
    市場行情」即震動機及人員一併租用之租金為31,500元（加
    計5%營業稅後額）之交易習慣，復未舉證證明之。至本次施
    工「運費1趟」部分，既亦屬兩造就本次施工應另行議價之
    範疇，即非兩造系爭契約第5條約定計價方式之效力所及，
    原告復未舉證證明兩造有就此部分報酬額之約定達成合意，
    或有何市場行情之交易習慣為據。則原告就本次施工部分請
    求被告給付震動機及人員一併租用之租金31,500元及運費6,
    300元，洵非有據，不應准許。
(五)被告是否向原告租用鐵板？是否應給付原告鐵板租金、運費
    及遺失之損害賠償？原告請求被告給付該部分工程款143,55
    6元、12,600元、80,000元有無理由？
  1.原告主張「鐵板」工程雖非兩造契約約定應施作之工程範圍
    ，然因原告有「鐵板」材料，而被告需要以鐵板鋪放「便道
    」供工程施作之用，或供其下包盛富公司施作工程之用，故
    向原告租用鐵板，被告自應給付原告租金143,556 元(加計
    5%營業稅後額)；兩造雖就鐵板運費部分並未議價，但參照
    系爭契約第5條約定「打樁機運費一趟6,000元」，則原告依
    上開運費單價，請求租鐵板之運費4趟12,600元(加計5%營業
    稅後額)；又原告共運進鐵板23片（97年11月4日9片、97年1
    2月6日10片、98年1月13日4片），共運出21片（98年4月9日
    10片、98年1月6日4片、98年5月5日7片），足見鐵板遺失2
    片，被告應依原證11所示報價單備註欄記載第2項「16t及20
    t鐵板租賃不含來回運費、損壞、遺失、短少賠償金額40,00
    0元/片」之約定賠償原告80,000元等語，為被告所否認，並
    以現場無施作鐵板之必要，被告公司之作業亦無施工便道鋪
    設之事實，系爭鐵板係下游廠商與原告間之交易行為，鐵板
    非原合約書所約定之工程項目，因此拒絕給付鐵板租金143,
    556元、鐵板運費12,600元及鐵板遺失之損害賠償80,000元
    等語，資為抗辯。
  2.經查，依照原告所提出之系爭工程合約書（見原證1），兩
    造係以「西濱快速公路(台61線)梧棲路段上下匝道新建工程
    」之9M、13M、6M鋼板樁打拔與水平支撐作為承攬工程項目
    ，系爭工程合約書除約定各項鋼板樁打拔之數量及單價外，
    並就打拔相關之租金及逾期租金計算、打樁機運費、付款日
    期及付款方式等作規範，惟衡諸契約全文，鐵板租用及相關
    運費或保管義務等項目並未列明其中，顯見此部分工程項目
    並非兩造系爭工程契約之約定事項。原告主張被告為鋪設便
    道或供下游廠商施作之需求而向原告租用鐵板，自應就兩造
    間另有租賃鐵板之契約關係存在負舉證之責。
  3.原告主張曾就「鐵板」部分向被告報價，並經被告蓋章確認
    ，原告於被告簽回報價單後始進場施工，施作數量並經被告
    現場人員簽名確認，並提出97年11月1日及98年1月13 日之
    報價單影本2張（見原證11）、97年11月4日第711號、97年
    12 月6日第907號、98年1月13日第1066號出貨單影本3張及
    98年4月9日第7337號承運單影本1張（見原證7）為證。惟查
    ，上述報價單、出貨單及承運單雖經被告公司簽章或現場人
    員簽名，惟因被告公司掌管工地施工一切事宜，該工地施工
    之包商眾多，除系爭工程契約明訂為工程項目者可推定現場
    人員係被告公司之代理人，有權對系爭工程工程項目之完成
    進行簽收確認外，對於非屬系爭契約工程項目之「鐵板」報
    價單、出貨單及承運單部分，現場人員之簽章或簽名僅能確
    認被告公司同意原告運入或運出該等價格及數量之鐵板，而
    無法據以證明該鐵板係由何人使用，更無法據此推論兩造間
    有租賃契約存在；且上述97年11月4日第711號出貨單及受貨
    人欄填寫「富盛（日興）」，而原告雖主張鐵板租約存在於
    兩造之間，然亦自承將鐵板交付給訴外人即被告之下游包商
    富盛公司使用，有2張出貨單係由富盛公司所簽收等語，可
    見上開出貨單之受貨人欄位可能由實際收取貨物之人簽收，
    並非必為租賃契約當事人之名義，實無法單以出貨單上受貨
    人之名義推論該受貨人即為租賃契約當事人，則原告主張除
    97年11月4日之出貨單受貨人載「富盛（日興）」外，其餘
    受貨單均載明「日興」之事實，亦不足以證明兩造間有關於
    鐵板之租賃關係存在。
  4.綜上，原告既無法證明兩造間有租用鐵板之租賃關係存在，
    則其請求被告給付鐵板租金143,556元及鐵板運費12,600元
    部分自屬無理，不應准許；而兩造間既無法證明存在租賃契
    約，則被告對原告之鐵板並不負擔承租人之保管義務，且原
    告主張被告遺失鐵板一節，亦未據其舉證以實其說，則原告
    主張被告應給付鐵板遺失之損害賠償80,000元部分亦無理由
    ，不應准許。
(六)被告是否應給付租鋼板樁9M租金及運費予原告？原告請求被
    告給付該部分工程款14,817元、3,150元有無理由？
  1.原告主張被告向其租用9M鋼板樁供公路總局審查，因此被告
    應給付送審租金14,817元及運費3,150元(皆為加計5%營業稅
    後額)，為被告所否認，並以兩造契約並未約定，且縱有運
    進工地之紀錄，亦不等於有施作等語，資為抗辯。
  2.經查，依據原告所提出之系爭工程契約書（見原證1），兩
    造係以「西濱快速公路(台61線)梧棲路段上下匝道新建工程
    」之9M、13M、6M鋼板樁打拔與水平支撐作為承攬工程項目
    ，系爭工程合約書除約定各項鋼板樁打拔之數量及單價外，
    並就打拔相關之租金及逾期租金計算、打樁機運費、付款日
    期及付款方式等作規範，然並無有關租用9M鋼板樁送審之項
    目，足認此部分工程項目並非系爭工程契約之約定事項。原
    告主張被告向其租用9M鋼板樁送公路總局審查，自應就兩造
    間另有租用9M鋼板樁之契約關係存在負舉證之責。惟依據原
    告所提出之97年8月18日第320號出貨單（見原證6），並未
    載明出租9M鋼板樁以及供公路總局審查之意旨，無法據此證
    明兩造間就此部分另有租賃契約關係存在，原告復未提出其
    他足以證明此部分契約存在之證明，是認原告主張被告應給
    付9M鋼板樁送審租金14,817元及運費3,150元部分，並無理
    由，不應准許。
(七)被告是否應給付原告打設數量少於60M之打樁機運費8趟予原
    告？原告請求被告給付該部分工程款50,400元有無理由？
  1.原告主張系爭工程鋼板樁之打拔施作有8次施工打設數量少
    於60M，依系爭工程合約第5條之規定，被告應給付原告打樁
    機運費50,400元（加計5%營業稅後額）等語，為被告所否認
    ，並以原告不能證明當日打設數量少於60公尺，及打設數量
    少於60公尺係因可歸責於被告之事由所致等語，資為抗辯。
  2.經查，依據原告所提出之簽單編號532號載：98年1月7日打
    設9M鋼板樁82片，一片鋼板樁寬度0.4M，82片共32.8M，少
    於60M；簽單編號523號載：97年12月24日打設9M鋼板樁80片
    ，一片鋼板樁寬度0.4M，80片共32M，少於60M；簽單編號
    15999號載：98年1月9日打設9M鋼板樁80片，一片鋼板樁寬
    度0.4M，80片共32M，少於60M；簽單編號1307號載：98年2
    月18日打設9M鋼板樁86片，一片鋼板樁寬度0.4M，86片共34
    .4M，少於60M；簽單編號456號載：98年2月20日打設9M鋼板
    樁86片，一片鋼板樁寬度0.4M，86片共34.4M，少於60M；簽
    單編號811號載：98年1月8日打設13M鋼板樁61片，一片鋼板
    樁寬度0.4M，61片共24.4M，少於60M；簽單編號1851號載：
    98年4月30日拔除6M鋼板樁76片，一片鋼板樁寬度0.4M，76
    片共30.4M，少於60M；簽單編號535號載：98年1月8日拔除
    6M鋼板樁28片，一片鋼板樁寬度0.4M，28片共11.2M，少於
    60M（見原證6），足認原告確實有8次施工打設數量少於60M
    ，被告空言否認原告無法證明實際打設數量少於60M，不足
    採信；又依據系爭工程契約第5條規定「進場一次打拔鋼板
    樁施作數量少於60M時，須補打樁機運費一趟6,000元。」之
    文義，應係規定原告打拔鋼板樁之施作數量只要少於60M時
    ，被告即應補貼原告打樁機運費1趟之價格，並未論及是否
    須基於可歸責於被告之事由始得請求，與可否歸責於被告之
    事由無涉，則被告以原告不能證明前揭打設數量少於60M係
    基於可歸責於被告之事由拒絕給付此部分費用，亦非有據。
  3.綜上，原告請求被告給付打樁震動機運費50,400元部分，應
    屬有理，應予准許。
五、此外，D匝鋼筋焊接費用7,200元被告同意支付，為兩造所不
    爭執。綜上所述，原告請求被告給付鋼板樁（9M、13M、6M
    ）及H型鋼（水平支撐）打設及拔除115,939元、鋼板樁（9M
    、13M、6M）逾期租金950,103元、接樁（PR2A3及PR2D5）橋
    墩：打設及拔除金額582,750元及逾期租金69,400元、D匝鋼
    筋焊接費用7,200元、鋼板樁震動機之運費50,400元，總計1
    ,775,792元，及自起訴狀繕本送達翌日即98年6月11日起至
    清償日止按年息5%計算之利息之部分，為有理由，應予准許
    。逾此部分之請求，為無理由，應予駁回。
六、本件兩造皆陳明願供擔保，請准宣告假執行或免為假執行，
    經核原告勝訴部分，於法尚無不合，爰分別酌定相當之擔保
    金額准許之。至原告敗訴部分，其假執行之聲請失所附麗，
    應予駁回。
七、本件判決之結果已臻明確，兩造其餘攻擊防禦方法，經審酌
    後認均於判決結果無影響，爰不再一一贅述，附此敘明。
八、訴訟費用負擔、宣告假執行及免為假執行之依據：民事訴訟
    法第79條，第390條第2項、第392條第2項。
中    華    民    國    99    年    9     月    10    日
                  民事第二庭    法  官  吳崇道
以上正本係照原本作成
如對本判決上訴，須於判決送達後20日內向本院提出上訴狀。如
委任律師提起上訴者，應一併繳納上訴審裁判費。
中    華    民    國    99    年    9     月    10    日
                                書記官

司法院資訊處製作；財團法人民間司法改革基金會備份。
